臺北高等行政法院判決　　　　　　　　　　　　　　八十九年度訴字第二二九○號
　　　　　　　　　　　　　　　.
　　原　　　告　北誼興業股份有限公司
　　代　表　人　甲○○
　　訴訟代理人　子○○　律師
　　複 代 理人　黃子恬　律師
　　訴訟代理人　壬○○　律師
　　原告參加人　合興實業股份有限公司
　　代　表　人　丙○○
　　原告參加人　榮順興股份有限公司
　　代　表　人　丁○○
　　原告參加人　群安工程股份有限公司
　　代　表　人　戊○○
　　訴訟代理人　己○○
　　被　　　告　行政院公平交易委員會
　　代　表　人　乙○○（主任委員）住同右
　　訴訟代理人　辛○○
　　　　　　　　庚○○
　　　　　　　　癸○○
右當事人間因公平交易法事件，原告不服行政院中華民國八十九年九月二十二日台八
十九訴字第二八○一一號再訴願決定，提起行政訴訟。本院判決如左：
　　主  文
原告之訴駁回。
訴訟費用由原告負擔。
　　事  實
一、事實概要：緣高雄縣鳳山市二十三家桶裝瓦斯分銷商以原告聯合所有南部鋼瓶檢
    驗場哄抬桶裝瓦斯鋼瓶檢驗費，從民國（以下同）八十五年到八十六年，短短數
    月間即調漲百分之五十，造成分銷商沉重負擔；原告並於八十六年十月十六日行
    文分銷商，強制業者自八十七年開始，送檢鋼瓶之同時全面換新桶裝瓦斯開關，
    是否與瓦斯開關製造商有所勾結等情，於八十六年十一月二十日向被告提出檢舉
    。案經被告調查結果以：依經營公共危險物品及高壓氣體各類事業之分類及安全
    管理辦法第十四條第二項規定，家用液化石油氣之驗瓶機構（場）須經經濟部商
    品檢驗局（八十八年一月二十六日改制為經濟部標準檢驗局）授權後始得執行驗
    瓶業務。經濟部商品檢驗局迄八十六年八月止授權之家用液化石油氣之驗瓶場計
    十三家，鋼瓶檢驗市場因檢驗時程、運距及運輸成本等考量下，有其區域性，台
    南、高雄及屏東地區為一區域市場，原告與參加人合興實業股份有限公司（以下
    簡稱合興公司）、榮順興股份有限公司（以下簡稱榮順興公司）、群安工程股份
    有限公司（以下簡稱群安公司）同為嘉義以南家用液化石油氣鋼瓶驗瓶場，分據
    台南、屏東及高雄地區，係屬公平交易法第七條所稱有競爭關係之事業，原告等
    於八十六年十、十一月間，有意識地參與共同調漲收費之聯合行為，調漲後之價
    格具有高度一致性每支約一八○元），復互不為競爭，導致市場競爭度降低及減
    損相關市場效能競爭，原告等行為顯然足以影響市場功能，已構成聯合行為，違
    反行為時公平交易法第十四條規定，以八十八年十月六日（八八）公處字第一二
    四號處分書，命原告及合興公司、榮順興公司、群安公司自處分書送達次日起，
    應立即停止前項聯合調漲家用業化石油汽鋼瓶檢驗費之行為，原告不服，提起訴
    願，遭被告以八十九年三月二日（八九）公訴決第○四四號訴願決定書為駁回訴
    願之決定，原告不服，提起再訴願，亦遭行政院以八十九年九月二十二日台八十
    九訴字第二八○一一號再訴願決定書為駁回再訴願決定，原告猶表不服，提起行
    政訴訟。並經本院以本件訴訟標的於參加人及原告應合一確定，於九十年十月二
    十三日裁定命參加人參加訴訟。
二、兩造聲明：
　　(一)原告聲明求為判決：原處分、訴願及再訴願決定均撤銷。
　　(二)被告聲明求為判決：駁回原告之訴。
三、兩造之爭點：本案原告與其他事業間就價格調漲事宜是否具有主觀上的意思聯絡
    ，而違反行為時公平交易法第十四條規定之聯合行為？
壹、原告主張之理由：
一、被告與再訴願機關其處分及訴願、再訴願決定書中所採理由及事實皆有違誤，原
    告與其他業者間就漲價行為並無意思聯絡，其情形詳述如左：
    (一)、按大法官會議第二七五號解釋：「人民違反法律上之義務而應受行政罰之行
        為，法律無特別規定時，雖不以出於故意為必要，仍需以過失為其責任條件
        。」故國家欲對人民有所懲處時，必須證明人民對於其所違反之事項至少有
        過失之存在，若人民對於其行為並無任何故意或過失，依上開大法官之解釋
        ，國家即不得對其有所處罰，核先敘明。
    (二)、依公平交易法第七條及同法施行細則第五條第一項之規定，若欲違反公平交
        易法中所謂聯合行為之規定，行為人至少須與他事業間有合意之行為，始足
        當之。若行為人與他事業間並無合意之行為，並對於所謂之聯合行為亦無任
        何故意或過失時，國家自不可以行為人無故意或過之之行為處罰行為人。今
        原告與他事業間並無任何合意之行為，而被告亦無任何具體事證證明原告與
        他事業間有任何意思之聯絡，僅以原告單純之調價行為為處罰之依據，衡被
        告以原告無故意或過失之行為加以處罰，已明顯違反前開大法官會議之解釋
        ，而有違背法令之嫌。
    (三)、且公平交易法中僅明文規定處罰事業間聯合之行為，對於事業之「外在行為
        一致性」並不為公平交易法所處罰之對象，故只要事業間無意思之聯絡，即
        便行為外觀呈現一致性，亦不為公平交易法所處罰之對象。被告認為只要行
        為人對於其外在行為之一致性無法提出合理解釋時，則認定行為人間有聯合
        行為之合意，違反公平交易法之規定。然被告將「外觀行為之一致性」一併
        納入聯合行為處罰之條件中，實已擴張解釋公平交易法之規定，且被告亦將
        舉證責任加以倒置，要求行為人須對其本身之行為為合理之解釋，否則即視
        為違法之行為。概依公平交易法之規定，證明行為人有犯罪行為之責任衡在
        處分機關，斷無因原告無法證明其行為之合理性即被認為違法，故處分機關
        及訴願機關在訴願決定書內擴張公平交易法所處罰之範圍並倒置證責任之分
        配，實有判決不適用法律之違誤。
    (四)、雖再訴願決定機關另主張，原告及其他原告等所涉之「一致性行為」，係將
        八十八年八月三十日修正前公平交易法施行細則第二條之解釋性規定納入聯
        合行為之處罰條件中，並未擴張解釋公平交易法之規定，而公平會亦未倒置
        舉證責任之分配。
        １、惟查，公平交易法施行細則第二條第二項僅針對合意之方式及要件有所
            規定，並未規定外觀行為之一致性亦為聯合行為中之處罰條件，再訴願
            機關未詳究條文之真意，即片面擴張公平交易法之規定，已有判決不適
            用法律之違誤。
        ２、除此之外，被告八十九年六月之合作研究報告「寡占市場一致性行為之
            證據認定方法及其濫用市場地位之行為規範中」認為，所謂「一致性行
            為」係指「二個或二個以上事業，在明知且有意識的情況下，以意思聯
            絡之方式就其未來的市場行為達成不具法律拘束力的『共識』或『了解
            』」、「一致性行為的特性乃是不使用正式之契約或協議，而是使用其
            他方式之合意進行勾結」。
        ３、故依前揭解釋，所謂「一致性之行為」，並非單指事業上產生共同之外
            觀行為一致性，而係指二個事業體有意思聯絡而產生不具法律拘束力之
            共識或了解，而此定義亦與原告及其他業者僅於外觀上之行為一致性而
            無實質上之意思聯絡之要件不符。今被告以原告與他業者產生「一致性
            之行為，又無合理解釋」為由，遂認原告與他業者實行聯合行為，阻礙
            市場競爭，實係未對「外觀行為之一致性」與「一致性行為」之構成要
            件有所區別所致。
　　(五)、退步言之，縱依被告與再訴願機關所持之理論，認為只要行為人間有「一致
        性行為，而行為人並無法合理解釋其行為」，即應認定其違反公平交易法之
        規定。惟查，此係被告忽略所謂「一致性行為」與「有意的平行行為」之差
        異。
        １、「有意的平行行為」係指事業間彼此沒有主觀的意思聯絡，而在市場上
            由於事業採取行動後，其他事業也隨之跟進，造成外觀上同一形式的行
            為。「有意的平行行為」多存在於寡占企業之間，從經濟理論上分析，
            寡占市場的結構關係中，各個寡占企業的行動不論涉及價格或產量，均
            予其他企業產生極大的影響，通常可預見若某一企業挑起市場競爭，立
            刻會遭他企業報復，各企業為避免相互競爭，採取同一行動是最佳決策
            ，縱然寡占企業間無主觀之意思聯絡，同步行動仍為最理性之抉擇。雖
            然外觀上「一致行為」與「有意之平行行為」當事人間採同一形式行為
            ，但本質上仍有二個重大區別，前者有主觀之意思聯絡，後者則無。前
            者可認為基於合意而為一致之行為，後者則主要歸因於寡占市場結構使
            然。因此，有意的平行行為不屬於聯合行為規範之對象，要改善這種情
            形只有從改變寡占市場之結構著手。
        ２、綜上所述，原告與其他業者調漲之行為，其應為學理上所謂之「有意的
            平行行為」，而非「一致之行為」，而其形成之原因亦為寡占市場之特
            性所導致，而非業者間之合意行為，此即為寡占市場與一般市場經濟理
            論分析之不同而有不同之結論。雖再訴願機關於認為本案之重點在於調
            查「一致性行為」之外觀事實，所應著重者為是否產生限制市場競爭之
            效果為斷，亦與該市場是否為寡占市場無關，然依罪刑法定主義觀之，
            公平交易法所欲規範者應為事業間有聯合行為之意圖，遂而實行聯合行
            為，最終導致限制市場效果者。故事業間本身並無聯合行之犯意，即便
            最後產生限制競爭之效果，亦不應為公平交易法所欲處罰之課體。
　　(六)、另外在被告八十九年六月之合作研究報告「寡占市場一致性行為之證據認定
　　    方法及其濫用市場地位之行為規範中」認為，於美國政府控告Interstate C
        ircuit等公司之案例，說明單純之追隨行為與意思聯絡之後之追隨行為是不
        同的，亦即，除了有意思聯絡之證據，外表之追隨行為並不能直接視為一致
        性行為。在實務上如何判別廠商的跟隨行為（即廠商陸續採取興同行為，如
        提高價格）是否為一致性行為，決定於廠商間是否事前有意思之聯絡。故於
        本案中，原告未曾就驗瓶費用調漲乙事，與他業者有任何之意思聯絡，故調
        漲行為亦僅為外表之追隨行為，並不為被告所謂之一致性行為，自無因此而
        受處分之理由。
　　(七)、被告於本案處分時確實無任何實質之證據證明原告確與他事業達成合意，僅
        為了就聯合行為採取簡易之處罰方式，並以本案作為教育案件，即採用一致
        性行為之外觀來認定原告與他事業間有合意之存在。被告為達處罰目的濫用
        其權力，實已違背民主法制國家依法行政之原則，難令原告甘服。且被告於
        本案討論時，各委員對於原告是否違反公平交易法中之聯合行為，亦有相當
        大之紛歧。
　　　　１、於八十八年六月七日審議案中所提出之甲案，即不處分案，即表示「對
　　　　　　於南部四家鋼瓶檢驗業者是否涉及以契約、協議等方式，相互約束檢驗
　　　　　　費用調漲日期或幅度等相關人、事、時、地、物，均未能提供關之具體
　　　　　　事證，且南部四家鋼瓶檢驗業者亦矢口否認涉有聯合行為，致本案除被
　　　　　　檢舉人陳述紀錄及交易發票外，關於聯合行為合意要件之認定，尚無其
　　　　　　他補強之證據………而於寡占市場結構，寡占廠商間長期價格調整趨於
　　　　　　一致之緣由，究係出於彼此間價格之合意，或屬於價格跟隨行為或平行
　　　　　　行為，實務似仍宜慎重認定之。」
　　　　２、於被告提出本案處分資料，亦可見被告之洪委員認為「本案證據並非充
            足，應不處分」。而郭副處長亦認為「本案如果套用一致性行為研究結
            果，本案與有線電視案的不同在於，有線電視案比較能隱約看出有價格
            之一致性調漲，本案則看不出此種狀況，縱使根據榮順興陳述紀錄表示
            調漲時有參考同業之行為，但這是寡占市場常見之現象，單從這樣的證
            詞要推論事業間有共同參與有意識的價格調漲行為，證據上仍顯薄弱。
            」
　　　　３、本案係採取一致性行為之推論，並非公平交易法中所謂之聯合行為，此
　　　　　　可由鄭委員發言：「本案是本會參考歐美先進國家執法經驗採取一致性
　　　　　　見解後之第二個案例，……業者求利潤是基本動機，以執法機關之立場
　　　　　　，應該是有多少證據，追究到什麼程度，採取一致性行為後，對本會而
　　　　　　言，如何強化執法能力其實是更大的挑戰和考驗，而不是為了辦理聯合
　　　　　　行為尋找另一個出路。」。另單委員亦認為「本案適用一致性行為之方
　　　　　　式認定，處分書很重要也非常具有代表性……未來原告或原告對這些市
            場現象負有舉證責任，始得駁倒本會之認定。何況，即使將來行政法院
            不認同也沒關係，因為本案本來就是一個教育過程。」可證，被告機關
            確實採取舉證責任倒置之方式處分原告，而違背依法行政之原則。
二、被告認為原告與其他之業者調漲時機非市場之旺季。惟查，鋼瓶檢驗市場本無旺
    季與淡季之分，而被告與訴願機關所採為旺季證據的八十七年三月至六月之數據
    ，其驗瓶量增加之原因係因原告林園廠發生油槽車爆炸案，全省消防單位加強取
    締逾期鋼瓶所致。故其驗瓶量之增加僅為一偶發事件，並不可作為一般判斷旺季
    、淡季之依據。
三、被告認為四家業者實際使用粉體漆塗裝之時間不一，差距達十個月，卻於相近之
    時間調整價格，可推認被告等漲價因素，顯非自主性反應成本所致。惟查，原告
    確實於八十六年十二月開始使用粉體漆塗裝，故於八十六年十一月間調漲驗瓶價
    格，亦為反應經營成本之合理行為，而被告與訴願機關卻以其他業者使用粉體漆
    之時點與調漲時點不同，推認原告漲價之原因並非自主性反映成本所致，實難令
    原告甘服。
四、被告認為，原告於八十七年十月接受調查時，即已預測驗瓶量將持續下滑，需求
    將減少，迄八十八年五月各家驗瓶量僅佔其產能之三到五成左右，惟在設備未充
    分利用之下，竟然始終未以調降價格之方式爭取客源，背離正常之經濟現象解釋
    。惟查，依原告之計算，其高雄廠八十五年九月至十二月驗瓶之成本費用為新台
    幣三七八元，遠高於當時之驗瓶費，即便其驗瓶量僅佔產能之三到五成，原告已
    屬虧本經營，斷無以調降方式來爭取額外之客源，可證再訴願機關之論點實有違
    誤。
五、被告認為，原告與合興公司、群安公司已有客源互相分配及不搶客戶之默契，此
    可由位於高雄縣大寮鄉之某分裝場原至原告之驗瓶場驗瓶，後因榮順興價格較低
    ，擬改向榮順興驗瓶，惟榮順興卻不願派車前去載運，表示若改向其檢驗，須自
    行負擔運費，與榮順興對待原有客戶係自行派車運送之情形不同，可證榮順興此
    項拒絕交易之行為，明顯違反本身之經濟利益，而認為其拒絕交易之行為，並非
    在其營業獨立自主之情況下所為之決定。惟查，大多之驗瓶業者與其客戶皆有關
    係企業之關係，被告實應探究分榮順興之「原有客戶」是否為其關係企業，若「
    原有客戶」係其關係企業，給予其特別待遇亦不足為奇，亦不得憑此即推論其與
    被告間有不搶客戶默契之證據。
貳、參加人主張之理由除與原告相同者外，另據到場之參加人以言詞陳述稱：否認有
    聯合漲價之行為；參加人等之調漲價格，是因為成本增加，不得不漲價等語。
、被告主張之理由：
一、原告認原處分未區別「外觀行為之一致性」與「一致性行為」之區別，其訴辯理
    由違誤：
    (一)、按依公平交易法第十四條、第七條及其施行細則第五條第一、二項規定，公
        平交易法上聯合行為之合意具有不要式性，且不以具有法律上的拘束力為必
        要，其意思聯絡並不以發生民法契約的合意為其成立要件。
    (二)、次按犯罪事實固應依證據認定之，惟所謂證據，並不以直接證據為限，間接
        證據亦包括在內。而所謂間接證據，雖無法直接證明犯罪事實，惟足以證明
        他項事實，而由此他項事實，本於推理作用，認定為犯罪之事實基礎，如該
        間接證據無違一般經驗法則，並非法所不許。
　　　　１、被告為有效規制事業之限制競爭（卡特爾）行為，參考各國競爭執法機
　　　　　　關對於聯合行為取得合意之直接證據（例如書面會議記錄）困難時，得
　　　　　　以業者間持續一定期間背離市場原則之市場結果或現象，推論其間具有
　　　　　　聯合行為之合意等執法經驗，乃決議將事業間之「一致性行為」，認係
　　　　　　屬事實上可導致共同行為之意思聯絡，合致公平交易法第七條及同法施
　　　　　　行細則第五條第二項所稱「其他方式之合意」之要件。有關一致性行為
　　　　　　之證明，則包括：(1)證明「外在行為的一致性」，並取得被檢舉人間「
　　　　　　意思聯絡的事實」(2)證明「外在行為的一致性」之餘，雖無法取得被檢
　　　　　　舉人間「意思聯絡的事實」的證據，亦得透過被檢舉人之參與動機、誘
　　　　　　因、經濟利益、類似的漲價時間或數量、不同行為的替代可能性、發生
　　　　　　次數、持續時間、行為集中度及其他一致性之市場競爭行為等間接證據
　　　　　　，解釋被檢舉人間若無事前之意思聯絡，即無法合理解釋其市場行為，
　　　　　　從而推論其間有「意思聯絡的事實」之證明方法。此種證明事業具有聯
　　　　　　合行為合意之方法，殊不因涉案市場結構屬於寡占市場，而有所不同。
　　　　２、原告與合興實業、榮順興、群安公司，在家用石油氣鋼瓶檢驗市場為彼
　　　　　　此具有競爭關係之驗瓶事業，被告為證明渠等於八十六年十、十一月間
　　　　　　，在明知且有意識的情況下，就未來之鋼瓶檢驗價格，進行不具法律拘
　　　　　　束力的意思聯絡關係，分從系爭市場客觀上具有一致性之市場外觀與涉
　　　　　　案業者之(1)成本結構與變動；(2)驗瓶量、產能與定價策略；(3)客源分配
　　　　　　與互不搶客戶之默契；(4)價格變動、市場占有率未變動；(5)由新近小廠
　　　　　　商率先調漲，並非合理經濟現象；(6)新競爭者參進不易，肇致互不為價
　　　　　　格競爭之聯合行為誘因與動機；(7)調漲時機非市場旺季；(8)事前接觸與
　　　　　　情報交換；(9)供需雙方之心理因素等等市場因素作為間接證據，證明原
　　　　　　告與合興實業、榮順興、群安等四公司對於此次價格調漲在主觀要件上
　　　　　　有進行事前之意思聯絡，尚無單憑系爭市場屬於寡占市場通常具有同一
　　　　　　形式之市場行為等單一因素擅予論斷之情事。
　　　　３、又被告採用間接證據證明原告與其他事業具有主觀上意思聯絡關係，舉
　　　　　　證責任仍在被告，職故，原告指稱原處分擴張解釋公平交易法之規定，
　　　　　　且將舉證責任加以倒置，暨未區別「外觀行為之一致性」與「一致性行
　　　　　　為」等節，顯有誤會。
二、查原處分參據原告及合興實業、榮順興、群安公司等四家鋼瓶檢驗業者八十六年
    七月至十二月營業稅額申報書或銷售資料，發現八十六年十一月左右之鋼瓶檢驗
    市場之供需狀況，尚稱穩定，當時並非市場旺季，亦非榮順興及群安驗瓶數量較
    多之月份。據以推論四事業此次一致性之調漲費用行為，其調價時機與市場供需
    因素無關。查原告南區總經理許慶勳八十七年十月二十二日自承：「八十六年三
    月及八十七年三月檢驗數量增加之原因，除因為過年期間為桶裝瓦斯驗瓶業務之
    淡季後釋出之原因以外，主要原因是消防單位在八十六年三月及八十七年三月加
    強執行取締瓦斯桶的過期稽查。」、「瓦斯使用量大的期間，因鋼瓶使用量之週
    轉問題，驗瓶業務即呈現淡季，當然，如果消防單位查緝得緊，驗（瓶）量就會
    增加。」已明白表示鋼瓶檢驗市場有旺季與淡季之分，八十七年初（一、二月）
    為驗瓶市場之淡季；另群安公司品保組長譚懋慶八十七年十月二十一日述稱：「
    八十七年十月份為市場淡季，該公司三、四、五月因北誼興林園廠爆炸的影響，
    消防單位加強查緝，數量才增加，自六月以後數量即減少，十月份在查緝方面已
    漸放鬆，所以數量遽減。」榮順興公司負責人丁○○八十七年十月二十一日述稱
    「八十七年一、二月屬淡季另該公司八十六年八月至八十七年十月檢驗數量起起
    落落，主要與消防單位查驗瓦斯行的情形有關。」顯見，起訴理由主張鋼瓶檢驗
    市場無旺季與淡季之分，不僅與市場實況不符，亦與其自承內容相齟齬，原處分
    亦無起訴理由所稱僅以原告林園廠爆炸，消防單位加強取締逾期（未驗）鋼瓶，
    導致驗瓶量增加當作判斷市場旺季、淡季之依據等情事，故所訴理由，並不足採
    。
三、經被告長達二年之調查後發現，原告及合興實業、榮順興等公司對於八十六年十
    、十一月調價原因，固主張調漲驗瓶費係以經營成本作考量，並舉當時改塗粉體
    漆增加成本為主要漲價原因。惟查各業者就該項設備之投資金額差距百萬，並不
    相同（按：群安一開始即以粉體塗裝設備營運；其他三家既有廠商則須進行設備
    更換，就固定成本之投入而論，合興實業為四百萬元、榮順興公司為三百萬元、
    被告約四百二十至四百五十萬元），四家業者實際使用粉體漆塗裝之時間也不一
    ，差距達十個月（群安為八十六年九月，榮順興於同年十月仍在試車中，被告為
    同年十二月，合興實業為八十七年七月換裝），此種固定成本不同，變更設備或
    成本發生時間亦不同，卻於相近之時間調整價格，且最後換裝粉體漆提高塗裝品
    質之合興實業公司，於八十六年十一月一日與其他業者同樣將價格調漲至每只驗
    瓶費一八○元左右，卻不影響其驗瓶量，仍舊是四家業者中驗瓶量最多者，甚至
    表示漲價的原因是，考量送驗數量過多，希望漲價以價制量，渠等說詞顯有矛盾
    ，並不可採。況原告自承改塗粉體漆進行驗瓶業務，與液體漆相較，每支塗裝成
    本（設備加計粉料）成本將行降低，即其長期平均成本將下降，換裝粉體塗裝設
    備，自非被告漲價之理由。是原處分解釋推論過程符合正常合理之市場經濟現象
    ，認事用法並無違誤。是原告與其他事業間參與具有限制競爭效果之聯合調漲驗
    瓶價格合意，既經原處分予以證明，自難再執其並無故意或過失，而認原處分有
    違大法官會議第二七五號解釋。
四、查原告承接行政院退除役官兵輔導委員會液化石油氣供應處總經銷家用液化石油
    氣時期之土地、廠房、機具設備，原告南區總經理許慶勳曾於八十七年十月二十
    二日述稱「原告高雄廠在塗裝粉料部分，因係四廠統一採購，進價為每公斤七十
    七點五元，較其他同業之八十五元為低，但若加計土地租金成本，預計每支驗瓶
    成本還要另外攤提一三二點二元，所以該公司高雄廠驗瓶部分處於虧損狀態。」
    亦主張成本高於銷售價格（每只新臺幣一百八十元）。惟姑且不論起訴理由主張
    其成本費用新臺幣三七八元，係如何算出或是否合理，查原告恃其土地設備身兼
    中油公司家用液化石油氣之經銷商、分裝場、驗瓶場身份，在經銷市場，原告是
    唯一可以在南北兩地向中油公司提氣的經銷商，在分裝市場，原告是唯一在全省
    各地都有分裝場的分裝場，原告避而不談其在相關市場所享有之競爭優勢，逕以
    土地租金成本加入驗瓶成本計算，即非無爭議。
五、查中油公司家用液化石油氣供氣市場分為製造進口、經銷（共九家）、分裝（共
    一百多家）與分銷（共三千多家）等行銷階層，其中，九家經銷商中，有原告及
    台和等多家經銷商自有分裝場，並兼營鋼瓶檢驗業務，但分裝場自有或與分銷商
    具有關係企業者，在八十六年間並不普遍（按：原告未事前向被告申請結合即於
    八十七年、八十八年、八十九年在全省各地收購分銷商，業經依八十九年七月二
    十六日（八九）公處字第一○五號處分書處分在案）；然本案屬桶裝瓦斯之鋼瓶
    檢驗市場，其客戶可分為分裝場客戶與零星之分銷商客戶（即銷售一般家庭用戶
    業者，俗稱瓦斯行）兩種，南部地區鋼瓶檢驗市場因獨立分裝場（即與供氣廠商
    無關係企業者）占多數，故據群安公司檢驗廠廠長己○○八十七年七月二十九日
    述稱：「分裝場在考量檢驗速度（一般均為一個星期）、檢驗收費及運輸成本下
    ，屏東、高雄、台南地區之分裝場均會送往當地之檢驗廠檢驗，或送往榮順興，
    或送往被告高雄廠，或送往合興實業，送往該公司檢驗，有其明顯之區域性。」
    ，是原告所稱：「大多之驗瓶業者與其客戶皆有關係企業」即與市場實況不符。
    １、況縱使檢驗場與分裝場互為關係企業，依群安公司品保組長譚懋慶於八十七
        年十月二十一日供述：「本公司與高發、台統公司雖為關係企業，但各負盈
        虧，所以不一定到本公司驗瓶，事實上也會送到其他驗瓶場檢驗」，可映證
        原告推論驗瓶業者與分裝場客戶具有關係企業，即有特別優惠情事，並不可
        採。本案榮順興公司雖自有國匯分裝場，惟渠為鋼瓶檢驗業務經營考量，仍
        應積極爭取其他分裝場至該公司檢驗鋼瓶，而無獨厚國匯分裝場，而得罪其
        他分裝場或零星分銷商客戶之理。
    ２、故原處分據八十八年六月三十日實地訪查位於高雄縣大寮鄉之某分裝場，渠
        證稱：該公司原至北誼興業驗瓶場驗瓶，後因榮順興價格較低，擬改向榮順
        興驗瓶，惟榮順興卻不願派車前去載運，表示若改向其檢驗，須自行負擔運
        費，與榮順興對待原有客戶係自行派車運送之情形不同，爰認榮順興有刻意
        刁難情事（按榮順興位於屏東東港，由其派車自運之分裝場中，以位於近高
        雄縣岡山之益群分裝場為例，其運距即倍遠於該分裝場，就地緣來看，該分
        裝場之位置於回程即能及，在客源不足之情況下，卻不為爭取）。解釋榮順
        興此項拒絕交易之行為，明顯違反本身之經濟利益，難認係在營業獨立自主
        的情況下所為的決定，從而推認原告之間有客源分配與互不搶客戶之默契，
        認事用法並無違誤。
　　理  由
壹、按公平交易法第十四條規定：「事業不得為聯合行為。」，同法第七條規定「本
    法所稱聯合行為，謂事業以契約、協議或其他方式之合意，與有競爭關係之他事
    業共同決定商品或服務之價格，或限制數量、技術、產品、設備、交易對象、交
    易地區等，相互約束事業活動之行為而言。」。次按「公平交易委員會對於違反
    本法規定之事業，得限期命其停止、改正其行為或採取必要更正措施，並得處新
    台幣五萬元以上，二千五百萬元以下罰鍰。」行為時公平交易法第四十一條定有
    明文。
貳、查依經營公共危險物品及高壓氣體各類事業之分類及安全管理辦法第十四條第二
    項規定，家用液化石油氣之驗瓶機構（場）須經經濟部商品檢驗局授權後始得執
    行驗瓶業務。經濟部商品檢驗局迄八十六年八月止授權之家用液化石油氣之驗瓶
    場計十三家，鋼瓶檢驗市場因檢驗時程、運距及運輸成本等考量下，有其區域性
    ，台南、高雄及屏東地區為一區域市場，原告與參加人合興公司、榮順興公司、
    群安公司同為嘉義以南家用液化石油氣鋼瓶驗瓶場，分據台南、屏東及高雄地區
    ，係屬公平交易法第七條所稱有競爭關係之事業一節，為兩造所不爭執，可信為
    實在。被告以：原告及參加人等於八十六年十、十一月間，有意識地參與共同調
    漲收費之聯合行為，調漲後之價格具有高度一致性（每支約一八○元），復互不
    為競爭，導致市場競爭度降低及減損相關市場效能競爭，原告等行為顯然足以影
    響市場功能，已構成聯合行為，違反行為時公平交易法第十四條規定，命原告及
    合興公司、榮順興公司、群安公司自處分書送達次日起，應立即停止前項聯合調
    漲家用業化石油汽鋼瓶檢驗費之行為等情，亦為兩造所不爭，並有被告八十八年
    十月六日（八八）公處字第一二四號處分書可證，堪認為實。原告不服，循序提
    起本件行政訴訟，主張如事實欄所載。
、玆就本件爭點分述如下：
（壹）原告與參加人等之行為，究係所謂「聯合行為」或「跟隨性之平行行為」（原
      告稱之為「有意之平行行為」）？
一、按「本法第七條之聯合行為，以事業在同一產銷階段之水平聯合，足以影響生產
    、商品交易或服務供需之市場功能者為限。本法第七條之其他方式之合意，指契
    約、協議以外之意思聯絡，不問有無法律拘束力，事實上可導致共同行為者。」
    有公平交易法施行細則第五條第一、二項規定，此一施行細則之規定，係經公平
    交易法第四十八條所授權，為執行母法之細節性技術性事項加以規定，合乎立法
    意旨，且未逾越母法之限度，本院自得予以援用。是以，公平交易法上聯合行為
    之合意具有不要式性，且不以具有法律上的拘束力為必要，其意思聯絡並不以發
    生民法契約的合意為其成立要件。次按認定事實固應依證據認定之，惟所謂證據
    ，並不以直接證據為限，間接證據亦包括在內。而所謂間接證據，雖無法直接證
    明違章事實，惟足以證明他項事實，而由此他項事實，本於推理作用，認定為違
    章之事實基礎，如該間接證據無違一般經驗法則，並非法所不許。查所謂「跟隨
    性之平行行為」與「聯合行為」之區別在於「有無意思聯絡」，惟因二者之外觀
    均呈現行為之一致性，是以執法機關對於聯合行為取得合意之直接證據（例如書
    面會議記錄）有困難時，應採「合理推定」之方式，詳而言之，具有水平競爭關
    係之諸事業間，有無意思聯絡，而為共同行為致影響市場供需功能，除了少數有
    直接證據的情況外，一般而言，事實層面之認定與證據資料的掌握並不容易。因
    此在聯合行為之監控上，事業彼此間是否有聯合行為之意思聯絡，往往必須採用
    合理推定的方式。換言之，如市場上多數業者同時並且以相同幅度調整價格，然
    市場上並無客觀之供需變化因素可資合理說明，應可合理懷疑及推定業者就該次
    價格調整，存有聯合行為之「意思聯絡」。要推翻此項「推定」，需行為人「合
    理說明」或證明，其價格之調整乃市場上客觀之供需變化因素所致。申言之，當
    事者之企業，為共同一致之行為，自該各個企業之個別利益觀點而言，無從解釋
    之，僅能基於有共同之目標及計畫加以了解時，即可認為有該等合意存在。原告
    主張：上開解釋係將舉證責任倒置、擴張解釋公平交易法之規定云云，顯非足採
    。
二、原告雖主張係自主性反映成本，否認對於聯合調漲有意思聯絡情事，僅係「跟隨
    性之平行行為」（原告稱之為「有意之平行行為」）惟查：
(一)、榮順興公司於被告調查時供稱該公司八十六年十一月一日調漲收費有參考其他同
    業之收費標準，當時群安公司、合興公司及原告為取整數方便收費，均擬調漲為
    每支一八○元（含稅），該公司因認為應合理據實收費，故僅調漲收費為一七六
    ．四元（含稅）。玆據原告等所提供之發票及價格表等影本顯示，原告高雄廠、
    合興公司及榮順興公司於八十六年二、三月間將瓦斯鋼瓶驗瓶費由每支一二○元
    調漲至一五○元調漲幅度百分二十五，（其中榮順興公司為不含稅價，合興公司
    及原告為含稅價），同年十、十一月間該三家公司與新進廠商群安公司再將驗瓶
    資自每支約一五○元調漲至一八○元左右調漲幅度百分二十，（其中榮順興公司
    含稅價為一七六．四元，其餘三家為含稅價一八○元），總計前後約半年期間，
    價格從一二○元調漲至一八○元左右，漲幅高達百分之五十。目前該四家公司自
    八十六年十、十一月調漲後，均以每只一八○元左右維持至八十八年六月，長達
    二年二個月呈現價格一致狀態，互不為價格之競爭。以調漲時間論，第一次三家
    公司調漲時間相差半個月，第二次四家公司調漲時間相差一個月；以調漲價格論
    ，第一次調漲榮順興公司因屬不含稅價，故較同業每支貴七．五元，第二次調漲
    榮順興公司較同業每支便宜三．六元，此兩次調價雖無完全相同之調漲外觀，惟
    衡酌本案鋼瓶檢驗市場之收費方式為單次立即計收，與採年度預收方式之產品市
    場性質不同，顯見四家公司於半年期間，先後兩次於一個月內將價格調漲，且二
    次調漲價格幅度均極相近，足堪認定客觀上具有一致性之市場外觀。
(二)、原處分再依下列事證，認定原告等已違反聯合行為之禁制規定：
(1)成本結構與變動：按驗瓶成本主要包括檢驗設備之更新、維護費用、物料及人事費
  用，因業者須按照經濟部標準檢驗局訂定之使用中家用液化石油氣鋼瓶定期檢驗程
  序予以檢驗，檢驗程序或服務項目差異不大，故各業者間成本結構與成本費用相近
  。在行政院國軍退除役官兵輔導委員會液化石油氣供應處（以下簡稱液供處）總經
  銷時期六十七年至八十一年），分銷商之零售價格應遵守液供處公布之分區價格，
  液供處並有權要求分銷商依其配氣量，每噸每月至少送驗一．五支，當時每支二十
  公斤裝鋼瓶檢驗費每次約一百元按液供處七十九年九月二十五日製作之液化石油氣
  分區零售價格成本分析表顯示，當時分銷商之經營成本中，每公斤分攤鋼瓶維護、
  保養折舊加計安全檢查服務資之成本為一．一四元，二十公斤裝鋼瓶之檢驗成本為
  二二．八元），若以此數值作為業者合理價格之推估值，加計消費者物價指數年增
  率後，八十六年十二月應為一二○．五九元，八十八年五月應為一二二．四六元，
  此一價格與目前原告等所定一八○元價格相較，尚有差距，難謂原告等調漲係單純
  反映物價所致。原告等對於八十六年十、十一月調漲驗瓶費原因，主張係以經營成
  本作考量，並舉當時改塗粉體漆增加成本為主要漲價原因，惟各業者就該項設備之
  投資金額差距百萬群安公司一開始即以粉體塗裝設備營運，其他三家公司則須進行
  設備更換，就固定成本之投入而論，合興公司為四百萬元，榮順興公司為二百一十
  萬元，原告約四百二十至四百五十萬元），各業者實際使用粉體漆塗裝之時間不一
  ，差距達十個月（祥安公司為八十六年九月，榮順興公司為八十六年十一月，原告
  為八十六年十二月，合興公司為八十七年七月換裝），由於渠等固定成本不同，變
  更設備或成本發生時間亦不同，卻於相近時間調整價格，可推認被處分人等漲價之
  原因，顯非自主性反映成本所致，況原告高雄廠自承改塗粉體漆進行驗瓶業務，每
  支塗裝成本（設備加計粉料）將較液體漆降低，顯見業者長期平均成本將下降，換
  裝粉體塗裝設備，並非各業者漲價之理由。
(2)驗瓶量、產能與定價策略：原告等於八十七年十月接受調查時，即已預測驗瓶量將
  持續下滑，需求將減少，迄八十八年五月各家驗瓶量僅占其產能之三至五成左右，
  惟在設備未充分利用之情況下，竟然始終未以調降價格方式爭取客源。又原告等均
  稱每支一八○元，仍未完全反映成本，屬虧本經營云云，惟八十七年二月二十七日
  原告林園廠發生油槽車爆炸案，同年三、四月期間全省消防單位加強取締逾期鋼瓶
  ，導致送驗數量暴增，各家驗瓶量高達其產能百分之八十至一百五十，原告等卻均
  未自行調整售價因應，可見原告等定價策略背離市場競爭原則，無法用正常合理之
  經濟現象解釋。
(3)客源分配與互不搶客戶之默契：合興公司、群安公司及原告自承經營上以穩定既有
  之分裝場客源為主，不會或不敢向南部同業互挖或爭取客戶，否則勢必影響市場均
  衡，此種鞏固既有客源策略，即使在業務量不足時亦同。經被告於八十八年六月三
  十目實地訪查位於高雄縣大寮鄉之某分裝場，證稱該公司原至原告驗瓶場驗瓶，後
  因榮順興公司價格較低，擬改向榮順興公司驗瓶，惟榮順興公司不願派車前去載運
  ，表示改向其檢驗須自行負擔運費，與榮順興公司對待原有客戶係自行派車運送之
  情形不同，榮順興公司有刻意刁難之情事榮順興公司派車自運之分裝場中，以位於
  近高雄縣岡山鎮之益群分裝場為例，其運距即倍遠於該分裝場，且該分裝場之位還
  於其回程即能及，在客源不足之情況下，卻不為爭取。榮順興此項拒絕交易之行為
  ，明顯違反本身之經濟利益，難認係在營業獨立自主的情況下所為之決定，可推認
  原告等間有客源分配及互不搶客戶之默契。
(4)價格變動、市場占有率未變動：原告主張，以粉體漆塗裝品質較液體漆塗裝為佳等
  語，惟查八十七年七月以前，維持液體漆塗裝之合興公司，客戶並未流失，仍為業
  務量最多者，其至八十七年七月才換塗粉體漆，始有同業稱成本大為增加之情事，
  然其與其他三家公司於八十六年同時調漲，卻不影響其業務量，其辯稱調漲係基於
  經濟部標準檢驗局對於各驗瓶業者設有驗瓶能量之上限，必須提高價格，以價制量
  ，此市場狀況顯與正常之市場競爭現象有違。
(5)由新近小廠商率先調漲，並非合理經濟現象：實務上寡占市場內事業之模仿行為或
  平行行為，通常係由最大廠商或知名廠牌帶頭領導調漲，本案卻係由新進小廠商率
  先調漲，並非合理經濟現象。
(6)新競爭者參進不易，肇致互不為價格競爭之聯合行為誘因與動機：家庭用液化石油
  氣鋼瓶檢驗市場，自八十四年由經濟部商品檢驗局開放授權檢驗資格迄八十六年為
  止，分別為八十四年授權五家、八十五年授權五家、八十六年授權三家。新事業進
  入市場繫於經濟部標準檢驗局之授權，新競爭者參進不易，既有事業不必擔心新進
  業者從事價格競爭，破壞聯合調價之共識，原告等主觀上有互不為價格競爭之誘因
  及動機，從而有意識地共同維持調漲價格，並具有期待競爭者亦採行相同行為之共
  識。
(7)調漲時機非市場旺季：原告等以八十七年三月至六月為驗瓶數量較多之月份此時本
  為市場旺季，又加上原告林園廠發生油槽車爆炸案，消防單位加強取締逾期鋼瓶所
  致，不可作為判斷旺季之依據等語為主張。但查，依原告等八十六年七月至十二月
  營業稅額申報書或銷售資料，八十六年十一月左右之鋼瓶檢驗市場供需狀況，尚稱
  穩定，當時並非市場旺季，亦非榮順興公司及群安公司驗瓶數量較多之月份，顯見
  原告等此次一致性之調漲費用行為，其調價時機與市場供需因素無關。
(8)事前接觸與情報交換：榮順興公司於八十六年十一月調整後之收費標準為每只一七
  六．四元，雖異於其他三家公司調整後之收費標準為每只一八○元，惟榮順興公司
  自承八十六年十一月一日調整檢驗收費前，知悉合興公司、群安公司及原告均擬調
  漲為每只一八○元，且瞭解合興公司、祥安公司及原告係為方便收費而取整數為一
  八○元，可推認原告等對價格調漲事先已有意思聯絡，原訂調整之時間應為八十六
  年十月，後因下游抗爭，原告、榮順興公司及合興公司方延至次（十一月）一日實
  施，至於群安公司則係因以關係企業之下游業者為主要交易對象，且當時其他南部
  驗瓶業者均已一致對外宣稱調漲為每支一八○元之情況下，得以先行調整，此正可
  說明當時原告等雖調漲時間未見一致，且調整前後價差頗大之情況下，客源卻未見
  異動之因。
(9)供需雙方之心理因素：按事業之所以與他人採取相同之市場行為，如果係為排除競
  爭時所遭遇的不確定性及風險，即屬以人為的方式來確保其在市場上的利潤及優勢
  地位，此種以人為的方式來降低競爭風險，為認定「互為一致行為」的因素之一。
  依現行法令消費者具有購瓶或備瓶之義務，分銷商負有驗瓶之義務（支付驗瓶費用
  ），分裝場受分銷商委託，為實際之送驗者，且分裝場多與驗瓶場關係密切，甚至
  互為關係企業，故分裝場對於檢驗費用調漲多無異議，個別分銷商議價力量微薄，
  僅能以拒不驗瓶因應，亦即現行制度提供有利於供給一方即檢驗業者進行聯合行為
  之環境。原告等為排除業者間競爭所遭遇的不確定性及風險，應可推認渠等以人為
  方式確保市場上的利潤及優勢地位。
(10)復按最高行政法院八八判字第一九八五號判決亦認定：「因桶裝瓦斯各分銷商之購
  氣、經營等成本不同，依市場機能運作，不同成本之業者於同一時間以相同幅度開
  始調漲價格，顯非自由競爭市場下各事業獨立決定事業行為之結果，：：被告認定
  原告係以合意方式共同決定金門縣桶裝瓦斯價格，並已影響市場供需功能，違反公
  平交易法第十四條規定，要無不合。：：次查金門地區各瓦斯零售商係處於同一市
  場之水平競爭狀態，其購氣及經營等成本各有差異，於自由競爭市場正常機能運作
  下，應依本身各自成本考量，對於商品價格作不同之調整，而其調整時點，如未經
  協議，亦無同一時間開始之理。況中油公司每公斤調漲一．○七元，而金門地區零
  售商一致僅調高一元，與市場正常機制有違，原告又提不出造成此不正常市場現象
  之正當理由，顯有人為因素干預市場自由競爭機能之運作，應屬事者間之合意行為
  。」與本件之情形亦相類似，亦可為本件認定之佐證。
(三)、綜上，合興公司、榮順興公司、群安公司及原告等四家鋼瓶檢驗業者在八十六年
    十、十一月間，就鋼瓶檢驗費用之調漲為意思聯絡，並事實上導致共同行為，且
    為維持該等共同決定之價格，業者間不互搶客戶、約束交易對手之行為，已違反
    行為時公平交易法第十四條「事業不得為聯合行為」之禁制規定，原告等明知且
    有意識地參與共同調漲價格之市場行為，屬於「互為一致行為」之聯合行為類型
    ，被告乃依行為時公平交易法第四十一條規定，命原告及合興公司等自該處分書
    送達之次日起，應立即停止聯合調漲家用液化石油氣鋼瓶檢驗費用之行為，並無
    違誤。原告主張原告及參加人之行為僅係「跟隨性之平行行為」（原告稱之為「
    有意之平行行為」）云云，並非可採。原告及參加人既經認定有聯合行為，自與
    司法院釋字第二七五號解釋無涉，原告主張顯有誤會。
（貳）、原告另就上述之事實認定，為下列之主張：１．鋼瓶檢驗市場本無旺季與淡
        季之分，原處分不得以一偶發事件判斷；２．原告於八十六年十二月開始使
        用粉體漆塗裝，於八十六年十一月間調漲驗瓶價格，為反映經營成本之合理
        行為；３．原告高雄廠八十五年九月至十二月驗瓶之成本費用為新臺幣三七
        八元，遠高於當時之驗瓶費，即便驗瓶量僅占產能之三到五成，因已屬虧本
        經營，自無以降價方式爭取客源；４．被告應探究榮順興與原有客戶是否為
        關係企業，若原有客戶係其關係企業，給予派車前去載運之特別待遇並不足
        為奇，不得推論為其與原告間有不搶客戶默契之證據云云，惟查：
１、原告南區總經理許慶勳八十七年十月二十二日自承：「八十六年三月及八十七年
    三月檢驗數量增加之原因，除因為過年期間為桶裝瓦斯驗瓶業務之淡季後釋出之
    原因以外，主要原因是消防單位在八十六年三月及八十七年三月加強執行取締瓦
    斯桶的過期稽查。」、「瓦斯使用量大的期間，因鋼瓶使用量之週轉問題，驗瓶
    業務即呈現淡季，當然，如果消防單位查緝得緊，驗（瓶）量就會增加。」已明
    白表示鋼瓶檢驗市場有旺季與淡季之分，八十七年初（一、二月）為驗瓶市場之
    淡季。另群安公司品保組長譚懋慶八十七年十月二十一日述稱：「八十七年十月
    份為市場淡季，該公司三、四、五月因北誼興林園廠爆炸的影響，消防單位加強
    查緝，數量才增加，自六月以後數量即減少，十月份在查緝方面已漸放鬆，所以
    數量遽減。」榮順興公司負責人丁○○八十七年十月二十一日述稱「八十七年一
    、二月屬淡季另該公司八十六年八月至八十七年十月檢驗數量起起落落，主要與
    消防單位查驗瓦斯行的情形有關。」顯見，起訴理由主張鋼瓶檢驗市場無旺季與
    淡季之分，不僅與市場實況不符，亦與上開證據相齟齬，並不足採。
２、原告及合興實業、榮順興等公司對於八十六年十、十一月調價原因，固主張調漲
    驗瓶費係以經營成本作考量，並舉當時改塗粉體漆增加成本為主要漲價原因云云
    。惟查群安公司本即以粉體塗裝設備營運；其他三家既有廠商則須進行設備更換
    ，就固定成本之投入而言，合興公司為四百萬元、榮順興公司為三百萬元、北誼
    興業約四百二十至四百五十萬元，此均為雙方所不爭之事實，各業者就該項設備
    之投資金額差距百萬，四家業者實際使用粉體漆塗裝之時間也不一，差距達十個
    月（群安為八十六年九月，榮順興於同年十月仍在試車中，北誼興業為同年十二
    月，合興實業為八十七年七月換裝），此種固定成本不同，變更設備或成本發生
    時間亦不同，卻於相近之時間調整價格，背離一般經濟原則及正常市場機制，而
    原告與其他事業又無法合理說明其於不同成本之情形下，卻於同一時間以相同幅
    度開始調漲價格，顯見其非自由競爭市場下各事業獨立決定事業行為之結果，係
    有人為因素干預市場自由競爭機能之運作，應屬四家業者間之合意行為無訛。
３、原告起訴理由主張其成本費用新臺幣三七八元，究係如何算出或是否合理，並未
    提出相關精確之數據舉證以實其說，已不足採，況在經銷市場，原告應是唯一可
    以在南北兩地向中油公司提氣的經銷商，在分裝市場，原告是唯一在全省各地都
    有分裝場的分裝場，此為眾所周知之事實。原告具有土地設備，且　身兼中油公
    司家用液化石油氣之經銷商、分裝場、驗瓶場身份，原告在其相關市場具有競爭
    優勢，原告逕以土地租金成本加入驗瓶成本計算，即有可議。原告主張其高雄廠
    八十五年（按：似為八十七年之筆誤）九月至十二月驗瓶之成本費用為新臺幣三
    七八元，遠高於當時之驗瓶費，即便驗瓶量僅占產能之三到五成，因已屬虧本經
    營，自無以降價方式爭取客源云云，即非可採。
４、原告起訴理由主張大多之驗瓶業者與其客戶皆有關係企業之關係，被告應探究榮
    順興與原有客戶是否為關係企業，若原有客戶係其關係企業，給予派車前去載運
    之特別待遇並不足為奇，不得推論為其與原告間有不搶客戶默契之證據云云。惟
    查：本案屬桶裝瓦斯之鋼瓶檢驗市場，其客戶可分為分裝場客戶與零星之分銷商
    客戶（即銷售一般家庭用戶業者，俗稱瓦斯行）兩種，據原處分卷附群安公司檢
    驗廠廠長己○○八十七年七月二十九日述稱：「分裝場在考量檢驗速度（一般均
    為一個星期）、檢驗收費及運輸成本下，屏東、高雄、台南地區之分裝場均會送
    往當地之檢驗廠檢驗，或送往榮順興，或送往北誼興高雄廠，或送往合興實業，
    送往該公司檢驗，有其明顯之區域性。」，足見南部地區鋼瓶檢驗市場因獨立分
    裝場（即與供氣廠商無關係企業者）占多數，故是原告所稱：「大多之驗瓶業者
    與其客戶皆有關係企業」即與市場實況不符。況縱使檢驗場與分裝場互為關係企
    業，依群安公司品保組長譚懋慶於八十七年十月二十一日供述：「本公司與高發
    、台統公司雖為關係企業，但各負盈虧，所以不一定到本公司驗瓶，事實上也會
    送到其他驗瓶場檢驗」，可映證原告推論驗瓶業者與分裝場客戶具有關係企業，
    即有特別優惠情事，並不可採。本案榮順興公司雖自有國匯分裝場，惟渠為鋼瓶
    檢驗業務經營考量，仍應積極爭取其他分裝場至該公司檢驗鋼瓶，而無獨厚國匯
    分裝場，而得罪其他分裝場或零星分銷商客戶之理。另據八十八年六月三十日實
    地訪查位於高雄縣大寮鄉之某分裝場，證稱：該公司原至北誼興業驗瓶場驗瓶，
    後因榮順興價格較低，擬改向榮順興驗瓶，惟榮順興卻不願派車前去載運，表示
    若改向其檢驗，須自行負擔運費，與榮順興對待原有客戶係自行派車運送之情形
    不同等語，蓋榮順興位於屏東東港，由其派車自運之分裝場中，以位於近高雄縣
    岡山之益群分裝場為例，其運距即倍遠於該分裝場，就地緣來看，該分裝場之位
    置於回程即能及，在客源不足之情況下，卻不為爭取。足見榮順興公司有刻意刁
    難情事，榮順興此項拒絕交易之行為，明顯違反本身之經濟利益，難認係在營業
    獨立自主的情況下所為的決定，原處分認原告之間有客源分配與互不搶客戶之默
    契，認事用法並無違誤，原告訴稱違法，自無足採。
肆、從而，被告依首揭規定，認原告及合興公司、榮順興公司、群安公司違反行為時
    公平交易法第十四條規定，以八十八年十月六日（八八）公處字第一二四號處分
    書，命原告及合興公司、榮順興公司、群安公司自處分書送達次日起，應立即停
    止前項聯合調漲家用業化石油汽鋼瓶檢驗費之行為，並無不合。訴願決定遞予駁
    回，亦無違誤，均應予維持。本件原告之訴為無理由，應予駁回。
據上論結，本件原告之訴為無理由，爰依行政訴訟法第九十八條第三項前段，判決如
主文。
中　　華　　民　　國　　　九十一　　年　　　 一 　　　月　　  十一　　　日
                             臺 北 高 等 行 政 法 院  第 四 庭
                                         審 判 長 法  官　張瓊文
                                                  法  官　黃清光
                                                  法  官　劉介中
右為正本係照原本作成。
如不服本判決，應於送達後二十日內，向本院提出上訴狀並表明上訴理由，如於本判
決宣示後送達前提起上訴者，應於判決送達後二十日內補提上訴理由書（須按他造人
數附繕本）。
中　　華　　民　　國　　　九十一　　年　　　 一 　　　月　　  十一　　　日
                                                  書記官  黃明和
